【裁判字號】    92,訴,1988
【裁判日期】    920917
【裁判案由】    偽造文書等
【裁判全文】
臺灣臺中地方法院刑事判決                        九十二年度訴字第一九八八號
    公  訴  人  臺灣臺中地方法院檢察署檢察官
    被      告  乙○○
    選任辯護人  張績寶律師
                張繼準律師
右列被告因偽造文書等案件，經檢察官提起公訴（九十二年度偵字第六一九五號），
本院判決如左：
    主  文
乙○○以明知為侵害著作權之物，意圖營利而交付之方法侵害他人之著作權為常業，
處有期徒刑壹年貳月。緩刑參年。扣案如附表二、三所示之盜版遊戲光碟片共計壹仟
伍佰捌拾壹片、遊戲光碟目錄貳拾貳本，均沒收。
    事  實
一、乙○○係位於臺中縣大肚鄉○○路二五號「明豐玩具行」之負責人，以販售各類
    電視遊樂器、遊戲光碟片及卡匣為業。其明知如附表一編號一至六所示之「ＰＳ
    」、「 PlayStaion 」、「 GRAN TURISMO 」及圖、「 WIND ARMS 」、「監視
    者」、「 POPOLOCROIS 」等六種商標圖樣，係經由日商．新力電腦娛樂股份有
    限公司（SONY COMPUTER ENTERTAINMENT INC. 以下簡稱新力公司）向我國經濟
    部中央標準局（現改制為智慧財產局）及經濟部智慧財產局申請註冊而取得商標
    專用權，前開商標之專用期間則各如附表一所示，並經指定使用於電腦、錄有電
    腦程式之磁碟、磁卡、磁帶及光碟及卡匣等如附表一所示之專用商品，且均在專
    用期間內。復明知如附表二編號一至六所示之遊戲軟體，係由新力公司於九十一
    年一月一日後創作完成、發行，且日本同屬同屬世界貿易組織之會員國，依世界
    貿易組織所轄各協定，中華民國人之著作得在日本享有著作權，則依著作權法第
    四條第一款規定，亦得享有著作權之保護；或係因屬在中華民國管轄區域內首次
    發行之著作，且日本對中華民國國人之著作於相同情形，予以保護而受有保護，
    非經著作權人之同意或授權，不得意圖營利而交付未經其授權、同意所擅自重製
    之重製物品。又前揭由新力公司如附表二、三所生產之電視遊樂器程式遊戲光碟
    片，已在國際間及我國國內市場行銷多年，品質著有信譽，為業界及消費大眾所
    共知，而前揭新力公司於將遊戲燒錄至光碟片內製造出產時，為表彰遊戲來源及
    品牌，均分別將如附表一中編號一至六所示之等商標圖樣灌入光碟片中或印置於
    產品包裝外，且就如附表二、三所示之ＰＳ系列遊戲軟體更灌錄以「Licensed
     By SONY Computer Entertainment Inc.」（即由新力電腦娛樂股份有限公司授
    權）字樣，以表示該產品由該等公司授權、出品製造用意證明，使消費者在將光
    碟片置入電視遊樂器主機，操作玩樂各該軟體之際，均能由畫面中出現之前揭註
    冊商標圖樣及授權文字中得知該遊戲之來源及品牌。惟乙○○竟自九十二年二月
    間某日起，在其所經營之「明豐玩具店」內，向真實姓名、年籍不詳之許姓成年
    男子，以每片新臺幣（下同）一百元之價格買入如附表二編號一至六所示之未經
    新力公司著作權人授權，而由不詳人士所擅自重製之盜版遊戲光碟片；又如附表
    二、三所示之遊戲光碟片，於使用電視遊樂器主機執行程式後，會分別出現未經
    新力公司授權使用之前開如附表一編號一至六所示之商標圖樣（各遊戲軟體執行
    後所出現之商標圖樣詳情請參照附表二各欄位所顯示之圖樣），及如附表二編號
    一至四、附表三編號一所示遊戲光碟之外包裝上使用相同於新力公司如附表二編
    號一至四、附表三編號一所示侵害態樣欄所示之如附表一所示之商標；再如附表
    二、三所示之ＰＳ系列該等遊戲光碟片於使用電視遊樂器主機執行程式後，會出
    現「Licensed By SONY Computer Entertainment Inc.」（即由新力電腦娛樂股
    份有限公司授權）字樣，以表示該產品由該等公司授權、出品製造用意證明說明
    文字之影像，足以使消費者大眾誤認該等盜版遊戲光碟片內之遊戲係由新力公司
    所生產發行之產品。乙○○即基於意圖營利之常業犯意，及意圖欺騙他人、行使
    偽造準私文書之概括犯意，自九十二年二間間起至九十二年三月十四日止，將前
    揭其所購入之如附表二、三所示之遊戲光碟片以一百八十元之價格，在其所經營
    之「明豐玩具店」內，以由顧客依目錄挑選遊戲光碟種類後，乙○○再至倉厙內
    取貨之方式，販賣交付予不特定之顧客，而恃賺取該等未經前開著作財產權人及
    商標專用權人之同意所製造之遊戲光碟差價所得維生，並以此為業，以此方法侵
    害他人之電腦程式著作權；並連續意圖營利之常業犯意，以及意圖欺騙他人及行
    使偽造準私文書之概括犯意，行使上開偽造準私文書，足以生損害於新力公司。
    嗣於九十二年三月十四日十三時四十分許，為內政部警政署保安警察隊第二總隊
    第三大隊在前揭「明豐玩具店」查獲，並經乙○○協同起出如附表二、三所示之
    遊戲光碟片、及目錄二十二本。
二、案經甲○○律師、陳和貴律師、洪振豪律師代理新力公司訴由內政部警政署保安
    警察隊第二總隊第三大隊報告臺灣臺中地方法院檢察署檢察官偵查起訴。
    理  由
一、訊據被告乙○○對右揭時、地，向真實姓名、年籍均不詳之許姓成年男子買入如
    附表二、三所示，未經新力公司授權而由不詳人士所擅自之遊戲光碟後，再予以
    販賣予不特定顧客之事實坦承不諱，且右揭事實業據告訴代理人甲○○律師於警
    詢中陳明在卷，且（一）如附表一所示之「 PlayStaion 」、「ＰＳ」等商標圖
    樣，係經新力公司向我國經濟部中央標準局（現改制為智慧財產局）及經濟部智
    慧財產局申請註冊而取得商標專用權，而現均在該等商標專用期間，有商標註冊
    證六份在卷可稽。再扣案之遊戲軟體光碟經清點後認有如附表二、三所示之遊戲
    光碟經執行後會分別出現如附表二、三所示之前開商標圖樣，或於外包裝上印製
    有如附表二、三所示之該等商標圖樣，業據告訴代理人甲○○律師具狀陳明在卷
    ，並製作扣案物清冊附於偵查卷中可資佐憑，又本件扣案如附表二、三所示之Ｐ
    Ｓ系列之遊戲光碟片，透過遊戲主機執行之結果，分別於電視或電腦螢幕此一媒
    介上出現有如附表一所示之商標圖案，此已足資一般商品購買人認識其表彰商品
    之來源，已屬於商標法第六條第一項所稱之於其他類似物件上而為使用之範疇，
    解釋上應認被告在交付光碟於顧客時，已為商標之使用；（二）如附表二編號一
    至六所示之遊戲軟體，係由新力公司於九十一年一月一日後創作完成、發行，且
    日本同屬同屬世界貿易組織之會員國，依世界貿易組織所轄各協定，中華民國人
    之著作得在日本享有著作權，則依著作權法第四條第一款規定，亦得享有著作權
    之保護；或係因屬在中華民國管轄區域內首次發行之著作，且日本對中華民國國
    人之著作於相同情形，予以保護而受有保護，業據告訴代理人甲○○律師具狀陳
    明在卷，且有卷附之著作物發行資料附於偵查卷可憑（見偵查卷第七八頁至八八
    頁），是本件扣案如附表二編號一至六所示之遊戲軟體及起始程式既係告訴人享
    有著作權之日本著作，且受我國著作權法之保護。（三）再扣案盜版電腦遊戲光
    碟片，透過電視遊樂器執行，於電視影像第一畫面除會出現如附表二、三所示之
    如附表一所示之商標圖案以外，且會於畫面之下方出現新力公司所標示之「
    Licensed By SONY Computer Entertainment Inc.」（即由新力電腦娛樂股份有
    限公司授權）、等用以宣示該產品由該公司授權、出品而享有著作權用意證明之
    一定用意證明文字等情，業據告訴代理人陳明在卷，則該等字樣係屬「準文書」
    ，而該等「準文書」為不詳姓名之人未經上開著作權人同意或授權所製作，當屬
    偽造之準私文書，被告販賣該等未經告訴人公司授權製造之光碟片，且消費者透
    過電視遊樂器之執行於電視螢幕顯示前揭授權文字，被告對此既知之甚詳，實已
    置該文書於可能發生功能之狀態，應認其交付之行為，即係行使上開偽造準私文
    書之行為。（四）此外，復有現場照片九張附卷可憑，且有扣案如附表二、三所
    示之遊戲光碟片、目錄二十二本可稽，則被告上開自白確與事實相符。本件事證
    明確，被告犯行洵堪認定，應予依法論科。
二、論罪部分：
（一）按刑法上所謂常業犯，指反覆以同種類行為為目的之社會活動之職業性犯罪而
      言，至於其犯罪所得之多寡，事後仍否保有該犯罪所得、是否恃此犯罪為唯一
      的謀生職業，則非所問，縱令兼有其他職業，或犯罪所得不多，均無礙於該常
      業犯罪之成立，最高法院八十九年度臺上字第四四五號判決亦持此見解。是侵
      害著作權之常業犯，應指有反覆以侵害著作權為目的之同種類社會活動之職業
      性犯罪而言，至於犯罪所得之多寡，是否恃此犯罪為唯一的謀生職業，則非所
      問，縱另兼有其他職業，或犯罪所得不多，均無礙於常業犯之成之。本件被告
      乙○○所經營之明豐玩具店主要係販賣遊戲軟體光碟片，並於店內提供有光碟
      目錄二十二本供顧客挑選，且遭查獲之盜版遊戲光碟片數量不匪，被告亦明知
      如附表二編號一至六所示之盜版遊戲光碟片為侵害著作權之物，仍以同一種類
      之行為販售，交付予不特定之人，是被告既有反覆以同類侵害著作權為目的之
      行為，參諸前開說明，自應論以常業犯。是被告違犯著作權法部分之犯行乃常
      業犯，亦洵堪認定。又按被告行為後，著作權法業於九十二年六月六日修正通
      過，於同年七月九日以華總一義字第○九二○○一二二七○○號總統令修正公
      布施行，並於同年月十一日生效，被告行為後原著作權法第八十七條第二款之
      規定，依同法第九十三條第三款擅自以明知為侵害著作權之物意圖營利而交付
      之方式侵害他人著作權罪，雖經修正為第八十七條第六款之規定，依同法第九
      十三條第一項第二款明知為侵害著作權之物而以移轉所有權之方式散布侵害他
      人之著作財產權罪，其法定刑由二年以下有期徒刑，得併科新臺幣十萬元以下
      罰金，修正為二年以下有期徒刑、拘役，或併科新臺幣五十萬元以下罰金。經
      比較新舊法之結果，以新法較有利於被告；然原著作權法第九十四條擅自以明
      知為侵害著作權之物意圖營利而交付之方式侵害他人著作權為常業罪，亦經修
      正為第九十四條第一項明知為侵害著作權之物而以移轉所有權之方式散布侵害
      他人之著作財產權為常業罪，其法定刑由一年以上七年以下有期徒刑，得併科
      新臺幣四十五萬元以下罰金，修正為一年以上七年以下有期徒刑，得併科新臺
      幣三十萬元以上三百萬元以下罰金，而經比較新舊法之結果，仍以行為時之舊
      法較有利於被告，是本件自應適用原著作權法第九十四條對被告論罪科刑。至
      新法雖將意圖營利而交付之要件，改為意圖營利而移轉所有權為構成要件，然
      被告既係以銷售該等未經著作權人授權而擅自重製之物品牟利，已如前述，則
      其乃係基於營利意圖而移轉所有權，交付予該等不特定顧客無疑，是被告前揭
      所為均該當於行為時及裁判時著作權法之構成要件，茲裁判時之新法顯較行為
      時之舊法為重，是依刑法第二條第一項但書規定，當應適用舊法即行為時之著
      作權法第九十四條處斷。是核被告乙○○所為，係犯修正前著作權法第九十四
      條之擅自以明知為侵害著作權之物意圖營利而交付之方式侵害他人著作權為常
      業罪，公訴人認被告係犯連續擅自以明知為侵害著作權之物意圖營利而交付之
      方式侵害他人著作權罪，尚有未洽，然其基本社會事實相同，起訴法條應予變
      更。
（二）再被告意圖營利，明知如附表二、三所示之未經新力公司授權製造之遊戲光碟
      片之同一商品上分別使用相同於如附表一所示之註冊商標圖樣之仿冒電腦遊戲
      程式光碟片，而予以販賣，且該等遊戲光碟片經由電視遊樂器主機執行後，電
      視影像畫面中會呈現於畫面會出現新力公司所標示之「 Licensed By Sony
      Computer Entertainment Inc. 」（即由新力公司製造或授權製造）等用以宣
      示該產品由該公司授權、出品之一定用意證明文字予不特定客人之所為，係犯
      商標法第六十三條之販賣仿冒商標商品罪、刑法第二百十六條、第二百二十條
      第二項、第二百十條之行使偽造準私文書罪。
（三）又被告王秋香販賣仿冒商標商品罪及行使偽造準私文書罪，先後多次犯行，各
      時間緊接，各所犯係構成要件相同之罪，均顯係基於概括犯意，均為連續犯，
      各應以一罪論並加重其刑；另其一行為同時犯商標法第六十三條及行使偽造準
      私文書罪之兩罪間，同時侵害新力公司之數法益，參酌最高法院八十六年度臺
      非字第二四一號之判決意旨，為想像競合犯，應從一重之行使偽造準私文書罪
      處斷。至其所犯連續行使偽造準私文書罪與常業侵害他人著作權罪間，有方法
      、結果之牽連關係，應從一重之修正前著作權法第九十四條常業侵害他人著作
      權罪處斷。
（四）爰審酌被告販賣侵害他人電腦程式著作物，嚴重破壞我國保護智慧財產權之國
      際形象，亦無視對於他人無體財產權應有之尊重，犯罪動機係一時貪圖蠅利，
      且犯罪後坦承犯行，態度良好等一切情狀，量處如主文所示之刑，以資懲儆。
      末查：被告前未曾受有期徒刑以上刑之宣告，有臺灣高等法院被告全國前案紀
      錄表在卷可按，其因一時失慮致誤觸法網，犯後深表悔悟，態度良好，是本院
      認其經此次起訴審判之教訓後，當能知所警惕，而信無再犯之虞，因認對被告
      所處之刑以暫不執行為適當，爰併予宣告緩刑三年，用勵自新。
四、另扣案之遊戲光碟目錄二十二本係被告乙○○所有，且為被告供犯罪所用之物，
    業據被告陳明在卷，爰依刑法第三十八條第一項第二款，併予宣告沒收；至扣案
    如附表二、三所示之盜版電腦遊戲程式光碟片，均屬被告觸犯商標法第六十三條
    之罪所販賣之商品，應依商標法第六十四條之規定宣告沒收，併此敘明。
據上論斷，應依刑事訴訟法第第二百九十九條第一項前段、第三百條，修正前著作權
法第九十四條、第九十三條第三款，商標法第六十三條、第六十四條，刑法第二條第
一項但書、第十一條前段、第二百十六條、第二百十條、第二百二十條、第五十五條
、第七十四條第一款、第三十八條第一項第二款，判決如主文。
中      華      民      國      九十二      年      九      月   十七   日
                                     臺灣臺中地方法院刑事第六庭
                                        法  官  劉麗瑛
右正本證明與原本無異。
如不服本判決，應於送達後十日內向本院提出上訴狀 （須附繕本） ，上訴於臺灣高
法院臺中分院。
                                        書記官
中      華      民      國      九十二      年      九      月   十七   日
附錄論罪科刑法條
修正前著作權法第九十四條：
以犯第九十一條、第九十二條或第九十三條之罪為常業者，處一年以上七年以下有期
徒刑，得併科新台幣四十五萬元以下罰金。
商標法第六十三條
明知為前條商品而販賣、意圖販賣而陳列、輸出或輸入者，處一年以下有期徒刑、拘
役或科或併科新臺幣五萬元以下罰金。
中華民國刑法第二百一十六條
行使第二百十條至第二百十五條之文書者，依偽造、變造文書或登載不實事項或使登
載不實事項之規定處斷。
中華民國刑法第二百二十條
在紙上或物品上之文字、符號、圖畫、照像，依習慣或特約，足以為表示其用意之證
明者，關於本章及本章以外各罪，以文書論。
錄音、錄影或電磁紀錄，藉機器或電腦之處理所顯示之聲音、影像或符號，足以為表
示其用意之證明者，亦同。
稱電磁紀錄，指以電子、磁性或其他無法以人之知覺直接認識之方式所製成之紀錄，
而供電腦處理之用者。
中華民國刑法第二百一十條
偽造、變造私文書，足以生損害於公眾或他人者，處五年以下有期徒刑。
【附表一】日商新力．電腦娛樂股份有限公司被侵害之註冊商標一覽表
┌──┬──────────┬────┬───────────┬─────
│編號│   商標名稱及號數   │商標圖樣│    專  用  商  品    │ 專用期間
├──┼──────────┼────┼───────────┼─────
│ 一 │ＰＳ設計圖          │        │電腦、錄有電腦程式之卡│八十五年三
│    │                    │        │帶、磁碟、光碟及卡匣。│月十六日至
│    │商標註冊號數：      │        │                      │九十五年三
│    │第00000000號│        │                      │月十五日
├──┼──────────┼────┼───────────┼─────
│ 二 │PlayStation         │        │電腦、錄有電腦程式之磁│八十四年三
│    │                    │        │碟、磁卡、磁帶及光碟。│月一日至九
│    │商標註冊號數：      │        │                      │十四年二月
│    │第00000000號│        │                      │二十八日
├──┼──────────┼────┼───────────┼─────
│ 三 │GRAN TURISMO THE REA│        │電腦遊樂器用錄有電腦程│八十九年三
│    │L DRIVING SIMULATOR │        │式之磁碟、光碟、已錄影│月一日至九
│    │及圖                │        │碟、錄影帶、電視遊樂器│十九年二月
│    │                    │        │。                    │二十八日
│    │商標註冊號數：      │        │                      │
│    │第00000000號│        │                      │
├──┼──────────┼────┼───────────┼─────
│ 四 │WILD ARMS           │        │錄有電腦程式之唯讀光碟│八十九年十
│    │                    │        │、磁碟、光碟、電視遊樂│一月一日至
│    │商標註冊號數：      │        │器（與電視連用之電子遊│九十九年十
│    │第00000000號│        │樂器）、電腦軟體、已錄│月三十一日
│    │                    │        │之影碟、已錄之錄影帶。│
├──┼──────────┼────┼───────────┼─────
│ 五 │POPOLOCROIS         │        │錄有電腦程式之唯讀光碟│九十年四月
│    │                    │        │、磁碟、光碟、電視遊樂│一日至一百
│    │商標註冊號數：      │        │器（與電視連用之電子遊│年三月三十
│    │第00000000號│        │樂器）、電腦軟體、已錄│一日
│    │                    │        │製之影碟、已錄之錄影帶│
│    │                    │        │、錄有電腦程式之唯讀數│
│    │                    │        │位影音光碟、錄有虛擬遊│
│    │                    │        │戲軟體之唯讀數位影音光│
│  │                    │        │碟、錄有電視遊樂器遊戲│
│    │                    │        │軟體之唯讀數位影音光碟│
│    │                    │        │、錄有電腦遊戲軟體之唯│
│    │                    │        │讀數位影音光碟、視訊編│
│    │                    │        │碼之唯讀影音光碟、唯讀│
│    │                    │        │數位影音光碟驅動器、唯│
│    │                    │        │讀數位影音光碟盒。    │
├──┼──────────┼────┼───────────┼─────
│ 六 │SURVEILLANCE／監視者│        │電子通訊器材；行動電話│九十二年一
│    │／－    │        │機；唯讀光碟機；錄存於│月十六日至
│    │商標註冊號數：      │        │磁碟、光碟之電腦遊戲軟│一百零二年
│    │第00000000號│        │體；聲音及影像之錄製、│一月十五日
│    │                    │        │再生裝置；電腦；通訊器│
│    │                    │        │材；聲音記錄載體；電動│
│    │                    │        │機械遊樂器；吃角子老虎│
│    │                    │        │遊樂器；自動販賣機；已│
│    │                    │        │錄之影碟、錄影帶；業務│
│    │                    │        │用電子遊戲機；電視遊樂│
│    │                    │        │器（與電視連用之電子遊│
│    │                    │        │樂器）；遊戲軟體；唯讀│
│    │                    │        │數位影音光碟機；錄有電│
│    │                    │        │腦程式之唯讀數位影音光│
│    │                    │        │碟；錄有虛擬遊戲軟體之│
│    │                    │        │唯讀數位影音光碟；錄有│
│    │                    │        │遊戲軟體之唯讀數位影音│
│    │                    │        │光碟；視訊編碼之唯讀數│
│    │                    │        │位影音光碟機；唯讀數位│
│    │                    │        │影音光碟盒；與電腦連用│
│    │                    │        │之視頻輸出電子遊樂器；│
│    │                    │        │與電腦連用之電子遊樂器│
│    │                    │        │；可下載之電視遊戲軟體│
│    │                    │        │；視頻輸出電子遊樂器；│
│    │                    │        │電子遊樂器。          │
└──┴──────────┴────┴───────────┴─────
【附表二】侵害新力公司商標、著作權及外包裝侵害之商標仿品清冊
■ＰｌａｙＳｔａｔｉｏｎ２系統
┌──┬──────────┬────┬─────────────────
│編號│遊戲軟體仿品光碟名稱│ 片 數  │     侵     權     型     態
├──┼──────────┼────┼─────────────────
│ １ │GRAN TURISMO 2001   │一  │侵害附表一編號一二商標專用權
│    │TOYKO               │        │侵害附表一編號三商標專用權（外觀）
│    │ＧＴ實戰賽車東京2001│        │侵害著作權  2002.1.24 臺灣發行
├──┼──────────┼────┼─────────────────
│ ２ │WILD ARMS Advanced  │七      │侵害附表一編號一二商標專用權
│    │3rd                 │        │侵害附表一編號四商標專用權（外觀）
│    │狂野歷險３          │        │侵害著作權  2002.3.14 臺灣發行
├──┼──────────┼────┼─────────────────
│ ３ │－      │三      │侵害附表一編號一二商標專用權
│    │監視者              │        │侵害附表一編號六商標專用權（外觀）
│    │SURVEILLANCE        │        │侵害著作權  2002.4.25 臺灣發行
├──┼──────────┼────┼─────────────────
│ ４ │POPOLOCROIS冒險物語 │四      │侵害附表一編號一二商標專用權
│    │波波羅克洛伊斯物語３│        │侵害附表一編號五商標專用權（外觀）
│    │                    │        │侵害著作權  2002.6.20 臺灣發行
├──┼──────────┼────┼─────────────────
│ ５ │    │一二    │侵害附表一編號一二商標專用權
│    │海冒險篇          │        │侵害著作權  2002.7.11 臺灣發行
│    │我的暑假  海洋冒險篇│        │
├──┼──────────┼────┼─────────────────
│ ６ │２      │五      │侵害附表一編號一二商標專用權
│    │捉猴少年２          │        │侵害著作權  2002.7.18臺灣發行
├──┼──────────┼────┼─────────────────
│ ７ │其他遊戲光碟        │一四五四│侵害附表一編號一二商標專用權
└──┴──────────┴────┴─────────────────
備註：侵害著作權之盜版Playstation 2 遊戲光碟片三十二片
【附表三】
■ＰｌａｙＳｔａｔｉｏｎ系統
┌──┬──────────┬────┬─────────────────
│編號│遊戲軟體仿品光碟名稱│ 片 數  │     侵     權     型     態
├──┼──────────┼────┼─────────────────
│ １ │GRAN TURISMO 3      │九      │侵害附表一編號一二商標專用權
│    │ＧＴ實戰賽車３      │        │侵害附表一編號三商標專用權（外觀）
├──┼──────────┼────┼─────────────────
│ ２ │其他遊戲光碟        │八六    │侵害附表一編號一二商標專用權
└──┴──────────┴────┴─────────────────


司法院資訊處製作；財團法人民間司法改革基金會備份。
